【裁判字號】    96,交簡上,82
【裁判日期】    970108
【裁判案由】    過失傷害
【裁判全文】
臺灣雲林地方法院刑事判決            96年度交簡上字第82號
上訴人  即
公  訴  人  臺灣雲林地方法院檢察署檢察官
被      告  丙○○
上列上訴人因被告涉犯過失傷害案件，不服斗六簡易庭96年度六
交簡字第142 號中華民國96年6 月23日第一審判決（臺灣雲林地
方法院檢察署檢察官聲請簡易判決處刑書案號：96年度偵字第21
2 號），提起上訴，本院管轄之第二審合議庭判決如下：
    主  文
原判決撤銷。
丙○○因過失傷害人，處有期徒刑月，如易科罰金以銀元佰
元即新臺幣玖佰元折算壹日，減為有期徒刑壹月又拾伍日，如易
科罰金以銀元佰元即新臺幣玖佰元折算壹日。
    事  實
一、丙○○於民國95年5 月27日上午7 時40分許，駕駛7W-2535
    號自小客車，沿雲林縣斗六市○○街往內環路（由南往北）
    行駛，行經該路段與林北街口附近時，原應車前狀況，並隨
    時採取必要之安全措施，而依當時天候陰、日間自然光線、
    三岔路、路面鋪裝柏油、乾燥、無缺陷、無障礙物，視距良
    好等情，並無不能注意之情形，竟疏未注意而貿然行駛，適
    有乙○○亦騎IXL-558 號重型機車沿公正街巷內左轉至公正
    街往內環路方向行駛，亦疏未注意轉彎車應讓直行車先行，
    致剛左轉時即遭上揭自小客車之左視鏡及左保險桿擦撞，致
    乙○○人車倒地，因而受有右側鎖骨中段骨折、右側肩胛骨
    骨折、右側第2 至5 肋骨骨折、頭部外傷合併腦震盪（臺大
    醫院診斷證明書記載：頭部外傷併多處擦傷、右鎖骨骨折、
    右側第3 、4 肋骨骨折、病人於95年5 月27日入院、95年6
    月2 日接受內固定術、於95年6 月1 日出院）等傷害。被告
    於肇事後，主動打電話將傷者送醫，並留置現場，在偵查犯
    罪機關尚未發覺肇事者為何人前，主動向前來處理車禍之員
    警坦承係肇事者，而接受裁判。
二、案經乙○○訴由雲林縣警察局斗六分局報請臺灣雲林地方法
    院檢察署檢察官偵查後聲請簡易判決處刑。
    理  由
一、按被告以外之人於審判外之陳述雖不符刑事訴訟法第159 條
    之1 至之4 等4 條之規定，而經當事人於審判程序同意作為
    證據，法院審酌該言詞陳述或書面陳述作成時之情況，認為
    適當者，亦得為證據，刑事訴訟法第159 條之5 第1 項定有
    明文。查本案檢察官起訴認被告涉犯上開罪嫌所憑之被告之
    警詢及偵查筆錄、告訴人乙○○之指述，及國立臺灣大學醫
    學院附設醫院雲林分院診斷證明書、國立成功大學醫學院附
    設醫院斗六分院診斷證明書、道路交通事故現場圖、道路交
    通事故調查報告表(一)、(二)各1 件，暨現場照片8 張等證據，
    業經被告於本院準備程序時表示對該等證據之證據能力不爭
    執，同意使用作為認定事實之依據；本院復審酌上開文書、
    陳述作成時，較無人情施壓或干擾之情形，以之作為證據亦
    屬適當，是上開文書、陳述均具有證據能力。
二、訊據被告丙○○對於上揭事實坦承不諱，核與被害人乙○○
    之指述情節大致相符，復有國立臺灣大學醫學院附設醫院雲
    林分院診斷證明書、國立成功大學醫學院附設醫院斗六分院
    診斷證明書、道路交通事故現場圖、道路交通事故調查報告
    表(一)、(二)各1 件，及現場照片8 張等足資佐證，被告犯行堪
    以認定，應依法論科。
三、至於檢察官上訴理由：因被害人乙○○認為警察局未記載
    被告何時打電話、以何電話打，如果有人先打電話進去，被
    告再打電話報警，則被告並不符合自首要件；又被告行為
    已造成被害人雙眼視能、雙耳聽能之毀敗，已達重傷害之情
    ；又不與被害人達成和解、賠償被害人，犯罪後毫無悔意
    ；另被害人所行駛之巷弄旁樓房有車子停放無法看到轉彎
    處，要轉彎才能看到車，其自身完全無過失，被告應負完全
    之責任等情，茲說明如下：
  (一)按犯人在犯罪未發覺之前，向該管公務員告知其犯罪，而不
    逃避接受裁判，即與刑法第62條規定自首之條件相符，不以
    言明「自首」並「願受裁判」為必要；自首以對於未發覺之
    罪投案而受裁判為要件，至其方式雖不限於自行投案，即託
    人代理自首或向非偵查機關請其轉送，亦無不可，但須有向
    該管司法機關自承犯罪而受裁判之事實，始生效力，最高法
    院63年臺上字第1101號、50年臺上字第65號著有判例可資參
    照。又刑法第62條所謂發覺，係指有權偵查犯罪之機關或人
    員已知悉犯罪事實及犯罪之人而言。故雖知有犯罪事實，而
    不知犯罪人為何人時，犯罪人有受裁判之意思，自動向其坦
    承，亦不失為自首。又自首已告知犯罪為已足，其所告知之
    內容不以與事實完全相符為必要。至自首之方式，不限於自
    行投案，即託人代理自首，並無不可，亦不以使用自首字樣
    為必要，最高法院91年度臺上字第5203號判決意旨足參。查
    本件被告於肇事後留在現場向前來處理事故之員警承認是肇
    事者，有員警黃義收填載之雲林縣警察局斗六分局道路交通
    事故肇事人自首情形記錄表明確記載：「該事故係斗六分局
    勤務中心轉報，處理人員到達事故現場時當事人丙○○主動
    出示證照並承認其為事故當事人，另位當事人乙○○受傷已
    前往成大醫院斗六分院治療，經查該事故係當事人丙○○向
    110報案」在卷可參。而被告是否親自打電話報警，或何時
    打電話，是否在其他人均未打電話告知車禍事件之前為之，
    均非所問，縱被告打電話在其他人之後，該第一個報警之人
    亦不知肇事者之姓名，亦與「知悉犯罪嫌疑人」未符，揆諸
    上開判決意旨自明，而刑法上之自首主要在於不知犯罪嫌疑
    人，亦犯人在犯罪未發覺之前，並有「願受裁判」之意思，
    因此，本件被告確實符合自首要件，至為明確。檢察官因被
    害人之請求而就此部分提起上訴，顯無理由。
  (二)又被告於本件車禍事故發生之95年5 月27日當日即送往國立
    成功大學醫學院附設醫院斗六分院急診，經X 光電腦斷層檢
    查後，轉送臺大醫院持續治療（病名：右側鎖骨中段骨折、
    右側肩胛骨骨折、右側第2 至5 肋骨骨折、頭部外傷合併腦
    震盪），嗣於當日入住國立臺灣大學醫學院附設醫院雲林分
    院、95年6 月2 日接受內固定術、於95年6 月1 日出院（病
    名：頭部外傷併多處擦傷、右鎖骨骨折、右側第3 、4 肋骨
    骨折），分別各有該醫院之診斷證書在卷可佐。而被害人於
    本院審理時復提出臺北市萬芳醫院96年3 月8 日出具「雙耳
    聽障」（醫師囑言：經鈍音性聽力檢查，右眼平均聽力52分
    貝，左耳平均聽力72.5分貝，雙耳宜配戴助聽器），及96年
    12月4 日出具「雙眼視神經病變」（醫師囑言：病患因上述
    病因於96年12月1 日、96年12月4 日至本院門診，右眼最佳
    矯正視力為0.2 ；左眼最佳矯正視力0.1） 之診斷證明書各
    1 件，認其雙眼視能、雙耳聽能已達毀敗程度，有重傷害之
    情。經查，被害人於96年3 月及12月始分別提出雙耳聽能、
    雙眼視能之診斷證明書，而當時發生車禍時並無該等受傷部
    分之記載，其引起視能、聽能之障礙原因是否本件車禍所造
    成實難僅憑告訴人片面之指述，遽以論斷。況該診斷證明書
    上所記載之聽能、視能障礙情形，仍有部分聽能、視能之功
    用，其聽能、視能尚未達其機能完全喪失之情，檢察官遽以
    此提起上訴認被告涉有過失致重傷之罪云云，顯有未合，不
    予採信。
  (三)再者，被害人請求被告就民事賠償部分，應負擔被害人之食
    、衣、住、行、育、樂等方面，一日約新臺幣（下同）700
    元，以被害人之父親92歲往生，被害人發生車禍時為73歲，
    之間差距是19年，乘以19年，再取個吉祥金額，擬請求588
    萬元，而且被害人受傷後家人為了照顧受傷者太勞累，兒子
    甲○○牙齒斷了二根，被告僅願意付20萬元，顯無法撫平全
    家所有人所受之痛苦，所以認為請求588 萬元是合理的，並
    無降低空間。而被告則表示可以賠償30萬元（含保險理賠）
    ，如果雙方願意協調，有提高之可能，但不可能提高至幾百
    萬元等情，業經雙方於本院準備程序時陳明在卷，且經本院
    移請調解委員促成調解未果。被害人請求賠償之依據乃以一
    己想法為依據，並未詳細記載請求之法律依據為何，而被害
    人受傷後或許可能仍有後遺症，然其到庭陳述意見時其表達
    能力清晰、行動自如，其是否因此受傷後被害人所有之食衣
    住行育樂均需由被告負擔，本院實無從由該總數為588 萬元
    加以分析，其間之賠償金額差距實則宜由民事庭加以審理，
    然無從據此認定被告無和解誠意、未賠償被害人，檢察官以
    此為上訴理由，亦屬無據。
  (四)另被害人於警詢時稱：我駕駛重機車IXL-558 號沿林北街直
    行（應為公正街巷直行之誤，觀之道路交通事故現場圖上之
    機車刮地痕尚未到林北街）至肇事路口，我欲左轉公正街直
    行，有一部自小客車7W-2535 號，沿公正街直行過來，因為
    附近房子多，我沒有發現車子行駛過來，左轉時就被對方撞
    到了（詳見95年10月15日警詢筆錄），及於本院審理時陳稱
    ：被告在三岔路口未減速慢行，發現前面有人，應隨時停車
    ，就不會發生事故，而被告嚴重違規在先，在公正街時還加
    速從我的右側前方撞擊，我的車子沒有看到他的車子，轉過
    去之後就被撞了，公正街巷弄旁的樓房有車子停放無法看到
    轉彎處，要轉彎才能看到車等語（詳見本院96年12月25日審
    理筆錄第7 頁），復觀之被告於警詢時供稱：交通事故前我
    駕駛車號7W-2535 號自用小客車，由斗六市○○街沿公正街
    （南向北）往內環路行駛一般車道至事故地點，對方乙○○
    所騎IXL-558 號重機車由我左側轉入公正街時其車子便擦撞
    我車左視鏡而肇事，7W-2535 號自用小客車第1 次撞擊部位
    係左視鏡，擦斷，我車擦撞後有移動至路旁停放，發現危險
    狀況時約8-9 公尺處，以為距離尚可駛過才繼續直行，發現
    危險未採取任何反應措施（詳見95年11月15日警詢筆錄），
    及於審理時稱：「8 、9 公尺」是那天警察這樣說，問我是
    不是這樣的距離看到來不及踩剎車，伊是從林中街右轉出來
    公正街，他是從公正街那邊左轉出來，公正街那邊有一顆樹
    很高，看不是很清楚，撞到之後伊馬上報案，並將他送醫院
    等語（詳見同上審理筆錄第7 、8 頁），再佐以交通事故現
    場圖、交通事故調查報告表、車輛受損照片等，該肇事現場
    照片顯現自小客車左前方保險桿遺有長條狀之紅色油漆，而
    重機車右後方之引擎外殼有條狀刮擦痕跡，互參觀之，並酌
    以被告及被害人2 人之供述，可知被告於「發現危險狀況時
    約8-9 公尺處，看到來不及踩剎車、未採取任何反應措施」
    ，顯有行車時未注意前方狀況並隨時採取必要安全措施之過
    失，而被害人自陳「左轉時就被對方撞到、沒看見對方車，
    轉過去就被撞」，亦有轉彎車未讓直行車先行之過失，均可
    認定。至於被害人認為其所行駛之巷弄旁樓房有車子停放無
    法看到轉彎處，要轉彎才能看到車，其完全沒有過失云云，
    顯有誤解，應無足採。
  (五)綜上所述，公訴人以被告有上揭被害人所指之事由，提起上
    訴，為無理由。
四、新舊法之比較：
  (一)按刑法部分條文業於94年1 月7 日修正，於94年2 月2 日公
    布，並自95年7 月1 日施行，而新刑法第2 條第1 項規定：
    行為後法律有變更者，適用行為時之法律。但行為後之法律
    有利於行為人者，適用最有利於行為人之法律。所謂法律有
    變更，係指實體法而言，即犯罪成立要件及其處罰效果之內
    容作修正或廢止而言，解釋上，乃有關犯罪之法定要件及刑
    罰之內容，乃至於刑法之加重減輕事由，一旦發生變動，均
    與法律變更相符；刑法第2 條第1 項之規定，僅係新、舊法
    之比較適用原則之宣示性指導原則，並非實體刑罰法律，自
    不生行為後法律變更之比較適用問題。因而刑法第2 條第1
    項之規定，係規範行為後法律變更所生新舊法律比較適用之
    準據法，於新法施行後，應適用新法第2 條第1 項之規定，
    為「從舊從輕」之比較。
  (二)按行為後法律有變更者，適用行為時之法律。但行為後之法
    律有利於行為人者，適用最有利於行為人之法律，刑法第2
    條第1 項定有明文。又有關新舊法之比較，應就罪刑有關之
    共犯、未遂犯、想像競合犯、牽連犯、連續犯、結合犯以及
    累犯加重、自首減輕暨其他法定加減原因與加減例等一切情
    形，綜其全部罪刑之結果而為比較（最高法院95年第8 次刑
    庭會議決議參照）。
  (三)刑法施行法第1 條之1 規定：中華民國94年1 月7 日刑法修
    正施行後，刑法分則編所定罰金之貨幣單位為新臺幣；94年
    1 月7 日刑法修正時，刑法分則編未修正之條文定有罰金者
    ，自94年1 月7 日刑法修正施行後，就其所定數額提高為30
    倍。但72年6 月26日至94年1 月7 日新增或修正之條文，就
    其所定數額提高為3 倍。而刑法第284 條第1 項所定罰金刑
    ，於24年 1月 1日訂定，不屬於72年6 月26日至94年1 月7
    日間新增或修正之條文，其罰金依94年1 月7 日修正前規定
    ，係提高為10倍（原貨幣單位為銀元，並為新臺幣之3 倍，
    故折換為新臺幣結果提高為30倍），故被告行為前後罰金本
    刑實際上均提高為30倍，並無有利或不利之情形，應適用現
    行、有效之裁判時法論處。
  (四)修正前刑法第33條第5 款規定：「罰金：1 元以上。」修正
    後該款規定「罰金：新台幣1000元以上」，是比較新舊法結
    果，以舊法較有利於行為人。
  (五)被告行為時之刑法第41條第1 項前段規定：「犯最重本刑為
    5 年以下有期徒刑以下之刑之罪，而受6 個月以下有期徒刑
    或拘役之宣告，因身體、教育、職業、家庭之關係或其他正
    當事由，執行顯有困難者，得以1 元以上3 元以下折算1 日
    ，易科罰金」。而被告於行為時之易科罰金折算標準，依修
    正前之罰金罰鍰提高標準條例第2 條前段規定（95年5 月17
    日修正公布刪除，並自95年7 月1 日施行），係就其原定數
    額提高為100 倍折算1 日，即最高應以銀元300 元折算1 日
    ，如換算為新臺幣後，應以新臺幣900 元折算1 日。嗣修正
    後之刑法第41條第1 項前段則規定：「犯最重本刑為5 年以
    下有期徒刑以下之刑之罪，而受6 個月以下有期徒刑或拘役
    之宣告者，得以新臺幣1,000 元、2,000 元或3,000 元折算
    1 日，易科罰金」。經核修正前之規定較有利於被告。
  (六)被告行為後，刑法第62條關於自首之規定，業經修正，修正
    前規定為減輕其刑，即必減輕其刑，修正後為得減輕其刑，
    比較新舊法，修正後刑法第62條之規定對被告並非較為有利
    ，仍應依刑法第2 條第1 項前段規定，適用修正前刑法第62
    條有關自首之規定，減輕其刑。
  (七)綜合上開比較結果，被告行為後之法律，並未有利於行為人
    ，故應依刑法第2 條第1 項前段規定，適用修正前即行為時
    之法律。
五、論罪科刑之理由：
  (一)核被告丙○○所為係犯刑法第284 條第1 項前段之普通過失
    傷害罪。
  (二)按汽車行駛時，駕駛人應注意車前狀況及兩車併行之間隔，
    並隨時採取必要之安全措施，道路交通安全規則第94條第3
    項定有明文。又車輛行至無號誌之交岔路口，轉彎車應暫停
    讓直行車先行，道路交通安全規則第102 條第1 項第2 款復
    有明文。而依當時天候陰、日間自然光線、三岔路、路面鋪
    裝柏油、乾燥、無缺陷、無障礙物，視距良好等情，並無不
    能注意之情形，被告駕駛自小客車，沿雲林縣斗六市○○街
    往內環路（由南往北）行駛，行經該路段與林北街口附近時
    ，原應車前狀況，並隨時採取必要之安全措施，竟疏未注意
    而貿然行駛，適有被害人乙○○騎重型機車沿公正街巷內左
    轉至公正街往內環路方向行駛，亦疏未注意轉彎車應讓直行
    車先行，致剛左轉時即遭被告之自小客車左視鏡及左保險桿
    擦撞，乙○○人車倒地，因而受有傷害，有國立臺灣大學醫
    學院附設醫院雲林分院診斷證明書、國立成功大學醫學院附
    設醫院斗六分院診斷證明書、道路交通事故現場圖、道路交
    通事故調查報告表(一)、(二)各1 件，及現場照片8 張等在卷足
    憑，被告之過失行為與被害人所受傷害之結果間有相當因果
    關係，足堪認定。至於被害人未注意轉彎車應讓直行車先行
    ，亦有過失，惟不影響被告之過失責任，附此敘明。
  (三)又被告於肇事後，主動打電話將傷者送醫，並留置現場，在
    偵查犯罪機關尚未發覺肇事者為何人前，主動向前來處理車
    禍之員警坦承係肇事者，而接受裁判，有員警黃義收填載之
    雲林縣警察局斗六分局道路交通事故肇事人自首情形記錄表
    明確記載：「該事故係斗六分局勤務中心轉報，處理人員到
    達事故現場時當事人丙○○主動出示證照並承認其為事故當
    事人，另位當事人乙○○受傷已前往成大醫院斗六分院治療
    ，經查該事故係當事人丙○○向110 報案」在卷可參，被告
    行為符合自首要件，甚為明確，爰依修正前刑法第62條前段
    之自首規定，減輕其刑。
  (四)撤銷改判之理由：原審以被告罪證明確，並審酌一切情狀後
    ，逕以簡易判決量處被告有期徒刑3 月，如易科罰金以銀元
    300 元即新臺幣900 元折算1 日，其認事用法均無違誤，量
    刑亦屬適當，檢察官以被告有因被害人乙○○認為警察局
    未記載被告何時打電話、以何電話打，如果有人先打電話進
    去，被告再打電話報警，則被告並不符合自首要件；又被
    告行為已造成被害人雙眼視能、雙耳聽能之毀敗，已達重傷
    害之情；又不與被害人達成和解、賠償被害人，犯罪後毫
    無悔意；另被害人所行駛之巷弄旁樓房有車子停放無法看
    到轉彎處，要轉彎才能看到車，其自身完全無過失，被告應
    負完全之責任等為理由，提起上訴，其上訴顯無理由，已如
    上述，惟按中華民國96年罪犯減刑條例業於96年7 月4 日公
    布，同年月16日施行，本件被告犯行時間為95年5 月27日，
    係在96年4 月24日以前，亦無該條例所規定不得減刑之情形
    ，自應依該條例第2 條第1 項第3 款之規定於裁判時減其宣
    告刑二分之一，原審未及審酌上情，容有未洽。又關於罰金
    刑貨幣單位由銀元修正為新臺幣之法律適用，依95年7 月1
    日修正公布施行之刑法施行法第1 條之1 ，罰金刑貨幣單位
    雖有「銀元」、「新臺幣」之更異，惟適用結果之罰金額度
    則無二致，就罰金法定刑提高之「刑罰權規範內容」並無利
    或不利變更，自不生新舊法之比較問題，應適用具特別法及
    準據法之刑法施行法第1 條之1 規定，而原判決引用「罰金
    罰鍰提高標準條例第1 條前段、現行法規所定貨幣單位折算
    新臺幣條例第2 條」，亦有未合，自應由本院併予以撤銷改
    判。
  (五)爰審酌被告行駛車輛疏未注意前方並採取必要之安全措施、
    被害人為轉彎車未讓直行車先行亦有過失，及被告於犯罪後
    深知悔悟並坦承犯行，同時積極尋求與被害人和解，惟因金
    額差距過大尚未達成和解，其犯罪後態度尚佳等一切情狀，
    量處如主文所示之刑及易科罰金之折算標準，並依中華民國
    96年罪犯減刑條例第2 條第1 項第3 款、第7 條之規定予以
    減刑，及諭知按上開量處之宣告刑減得之刑，併諭知易科罰
    金之折算標準。
六、適用之法條：
  (一)刑事訴訟法第455 條之1 第1 、3 項、第369 條第1 項前段
    、第364 條、第299 條第1 項前段。
  (二)刑法第2 條第1 項、第284 條第1 項前段、第62條（修正前
    ）、第41條第1 項前段（修正前），罰金罰鍰提高標準條例
    第2 條（刪除前），施行法第1 條之1 第1 項、第2 項前段
    ，中華民國96年罪犯減刑條例第2 條第1 項第3 款、第7 條
    。
本案經檢察官董和平到庭執行職務。
中    華    民    國    97    年    1     月     8    日
                  刑事第四庭    審判長法  官  吳福森
                                      法  官  曾鴻文
                                      法  官  李淑惠
以上正本證明與原本無異。
本件不得上訴。
                                      書記官  葉政
中    華    民    國    97    年    1     月     8    日
附錄論罪法條
中華民國刑法第284 條（過失傷害罪）
因過失傷害人者，處6 月以下有期徒刑、拘役或5 百元以下罰金
，致重傷者，處1 年以下有期徒刑、拘役或5 百元以下罰金。
從事業務之人，因業務上之過失傷害人者，處 1 年以下有期徒刑
、拘役或1 千元以下罰金，致重傷者，處 3 年以下有期徒刑、
拘役或2 千元以下罰金。


司法院資訊處製作；財團法人民間司法改革基金會備份。
